【裁判字號】    98,上,141
【裁判日期】    990309
【裁判案由】    分割共有物
【裁判全文】
臺灣高等法院臺中分院民事判決           98年度上字第141號
上  訴  人
即追加原告  甲午○
訴訟代理人  陳淑芬律師
被  上訴人  甲地○即李文宗承.
            甲戌○即李文宗承.
            子○○即李文宗承.
            甲天○即李文宗承.
            甲亥○即李文宗承.
            丑○○
          癸○○
            戊○○
            辰○○
被  上訴人
即追加被告  壬○○兼李健明承.
            Ｈ○○兼李健明承.
            Ｇ○○兼李健明承.
            甲酉○○兼李健明.
被  上訴人卯○○
            Ｏ○○
          甲未○
            ｃ○
            甲Ｈ○
            甲Ｊ○
            甲Ｉ○
            甲Ｋ○
            ｂ○○
            ｅ○○
            ｄ○
            ａ○○
            Ｅ○○
            丁○○○
            甲○○○
          黃○○
            午○○
            Ｄ○○
            玄○○
            Ａ○○
            宙○○
          寅○○
            申○○
            丙○○
            甲黃○
            ｈ○○
            ｍ○○○
            Ｗ○○○
            ｐ○○
          ｋ○○
            ｌ○○
            ｉ○○
          ｑ○○
            ｊ○○
            ｎ○○
          ｏ○○
            ｆ○○
            甲Ｇ○
            甲Ｃ○
            甲Ｄ○
            甲Ｆ○
上  一  人
法定代理人  甲Ａ○
被  上訴人  甲Ｅ○
            甲Ｂ○
            甲玄○○
            ｒ○○
            ｗ○○（即林連玉霞之繼承人）
            甲申○○（即林連玉霞之繼承人）
            ｖ○○（即林連玉霞之繼承人）
            ｕ○○（即林連玉霞之繼承人）
            ｙ○○（即林連玉霞之繼承人）
            ｘ○○（即林連玉霞之繼承人）
            Ｒ○○
            ｇ○○
            Ｎ○○
            Ｌ○○
            Ｍ○○
            Ｓ○○
            Ｑ○○
          亥○○
            天○○
            己○○
            Ｃ○○
            戌○○
            酉○○
            Ｉ○○
            地○○
            辛○○
            庚○○
            巳○○
            未○○
            Ｂ○○
            甲宙○○
            甲己○○
            甲宇○○
            Ｘ○○○
            Ｋ○○
            Ｔ○○
            Ｖ○○
            Ｕ○○
          Ｙ○○
            Ｐ○○
            Ｊ○○
            Ｚ○○○
            宇○○
            甲甲○○
            ｚ○○
            Ｆ○○
            ｓ○○
            Ｚ○○○
          甲丙○
            甲丁○
            甲庚○
            甲辛○
            甲癸○
            甲戊○
            甲乙○
          甲壬○○
            ｔ○○○
            甲丑○
            甲子○
          甲卯○
            甲寅○
            甲辰○
          甲巳○
            乙○○
上列當事人間請求分割共有物事件，上訴人對於中華民國97年12
月30日臺灣苗栗地方法院第一審判決（96年度訴字第 428號）提
起上訴，並為訴之追加，本院於99年2月23日言詞辯論終結，茲
判決如下：
    主  文
原判決主文第三、四項關於分割方法，暨訴訟費用之裁判（已確
定部分除外），均廢棄。
壬○○、Ｇ○○、Ｈ○○、甲酉○○等四人應就其被繼承人李健
明所遺坐落苗栗縣造橋鄉○○○段376-2、376-3地號土地2筆，
面積各為1146平方公尺、385平方公尺，權利範圍各為168分之24
辦理繼承登記。
第一項（關於原判決主文第三項）廢棄部分，甲午○與甲地○、
甲戌○、子○○、甲天○、甲亥○、ｃ○、甲Ｈ○、甲Ｊ○、甲
Ｉ○、甲Ｋ○、ｂ○○、ｅ○○、ｄ○、ａ○○、Ｅ○○、丁○
○○、甲○○○、黃○○、午○○、Ｄ○○、玄○○、Ａ○○、
宙○○、寅○○、申○○、丙○○、甲黃○、ｈ○○、ｍ○○○
、Ｗ○○○、ｐ○○、ｋ○○、ｌ○○、ｉ○○、ｑ○○、ｊ○
○、ｎ○○、ｏ○○、ｆ○○、甲Ｇ○、甲Ｃ○、甲Ｄ○、甲Ｆ
○、甲Ｅ○、甲Ｂ○、甲玄○○、ｒ○○、ｗ○○、甲申○○、
ｙ○○、ｘ○○、ｖ○○、ｕ○○、Ｒ○○、ｇ○○、Ｎ○○、
Ｌ○○、Ｍ○○、Ｓ○○、Ｑ○○、Ｃ○○、戌○○、酉○○、
亥○○、天○○、己○○、Ｉ○○、地○○、辛○○、庚○○、
巳○○、未○○、Ｂ○○、甲宙○○、甲己○○、甲宇○○、Ｘ
○○○、Ｋ○○、Ｔ○○、Ｕ○○、Ｖ○○、Ｙ○○、Ｐ○○、
Ｊ○○、Ｚ○○○、ｔ○○○、甲丑○、甲卯○、甲寅○、甲子
○、甲辰○、甲巳○、乙○○、宇○○、甲甲○○、ｚ○○、Ｆ
○○、ｓ○○、Ｚ○○○、甲丙○、甲丁○、甲壬○○、甲庚○
、甲辛○、甲癸○、甲戊○、甲乙○、戊○○、辰○○、壬○○
、Ｇ○○、Ｈ○○、甲酉○○、卯○○、丑○○、Ｏ○○等116
人（如附表一所示）共有之上開第376-2地號土地，應予分割如
附圖所示：編號376-2部分，面積654.85平方公尺分歸甲午○取
得；376-2（Ａ）部分491.15平方公尺，予以變價分割，價金由
甲地○等116人按附表三所示分配比例分配之。
第一項（關於原判決主文第四項）廢棄部分，甲午○與甲地○、
甲戌○、子○○、甲天○、甲亥○、ｃ○、甲Ｈ○、甲Ｊ○、甲
Ｉ○、甲Ｋ○、ｂ○○、ｅ○○、ｄ○、ａ○○、Ｅ○○、丁○
○○、甲○○○、黃○○、午○○、Ｄ○○、玄○○、Ａ○○、
宙○○、寅○○、申○○、丙○○、甲黃○、ｈ○○、ｍ○○○
、Ｗ○○○、ｐ○○、ｋ○○、ｌ○○、ｉ○○、ｑ○○、ｊ○
○、ｎ○○、ｏ○○、ｆ○○、甲Ｇ○、甲Ｃ○、甲Ｄ○、甲Ｆ
○、甲Ｅ○、甲Ｂ○、甲玄○○、ｒ○○、ｗ○○、甲申○○、
ｙ○○、ｘ○○、ｖ○○、ｕ○○、Ｒ○○、ｇ○○、Ｎ○○、
Ｌ○○、Ｍ○○、Ｓ○○、Ｑ○○、Ｃ○○、戌○○、酉○○、
亥○○、天○○、己○○、Ｉ○○、地○○、辛○○、庚○○、
巳○○、未○○、Ｂ○○、甲宙○○、甲己○○、甲宇○○、Ｘ
○○○、Ｋ○○、Ｔ○○、Ｕ○○、Ｖ○○、Ｙ○○、Ｐ○○、
Ｊ○○、Ｚ○○○、ｔ○○○、甲丑○、甲卯○、甲寅○、甲子
○、甲辰○、甲巳○、乙○○、宇○○、甲甲○○、ｚ○○、Ｆ
○○、ｓ○○、Ｚ○○○、甲丙○、甲丁○、甲壬○○、甲庚○
、甲辛○、甲癸○、甲戊○、甲乙○、戊○○、辰○○、壬○○
、Ｇ○○、Ｈ○○、甲酉○○、卯○○、癸○○、甲未○等116
人（如附表二所示）共有之上開376-3地號土地應予分割如附圖
所示，編號376-3部分，面積220平方公尺分歸甲午○取得，376-
3（Ａ）部分165平方公尺，予以變價分割，價金由甲地○等116
人按附表四所示分配比例分配之。
第一、二審訴訟費用（已確定部分除外），均由上訴人甲午○一
人負擔。
    事實及理由
甲、程序方面
一、本件原審被告李文宗、李健明分別於民國（下同）97年11月
    20日、12月27日死亡，寶玉、旺城、子○○、俞慧、
    明璇等5人（下稱寶玉等5人）為李文宗之繼承人，壬○
    ○、Ｇ○○、Ｈ○○、甲酉○○等4人（下稱壬○○等4人）
    為李健明繼承人，此有上訴人提出之戶籍謄本及土地登記謄
    本影本在卷可證（參見本院卷第 1宗98年6月3日聲明承受訴
    訟狀所附），茲據上訴人依民事訴訟法第175條第2項之規定
    聲明上開9人承受本件之訴訟，依法並無不合。
二、按分割共有物，性質上為處分行為，依民法第 759條規定，
    共有不動產之共有人中有人死亡時，於其繼承人未為繼承登
    記以前，固不得分割共有物，惟上訴人因某被上訴人就訟爭
    土地尚未辦理繼承登記，依法不得為物權之處分，於本件訴
    訟中，請求該某被上訴人等辦理繼承登記，並合併對該某被
    上訴人等及其餘被上訴人為分割共有物之請求，不但符合訴
    訟經濟原則，抑與民法第759條及強制執行法第130條規定之
    旨趣無違，最高法院69年度台上字第1012號判例意旨可資參
    照。是本件分割共有物事件，原審被告李健明死亡後，上訴
    人於本院追加請求命李健明之繼承人即壬○○等4人辦理繼
    承登記，依法有據，自應准許（至原審被告李文宗之繼承人
    則已辦妥繼承登記）。
三、本件被上訴人等，除Ｚ○○○一人外，其餘均經合法通知，
    無正當理由未於言詞辯論期日到庭，核無民事訴訟法第386
    條各款所列情形，爰依上訴人之聲請，由其一造辦論，而為
    判決。
乙、實體方面
一、上訴人主張：（一）坐落苗栗縣造橋鄉○○○段376之2地號
    （地目田、面積1146平方公尺）土地原為伊以應有部分4/7
    與被上訴人戊○○、辰○○、Ｏ○○各均8/168、卯○○6/1
    68、丑○○3/168、原審被告李健明24/168、李文宗3/168及
    訴外人李瑞麟、李清合各均6/168所共有。同段376之3地號
    （地目田、385平方公尺）土地原為伊以應有部份4/7與上訴
    人戊○○、辰○○、甲未○各均8/168、卯○○6/168、癸○
    ○3/168、原審被告李健明24/168、李文宗3/168及訴外人李
    瑞麟、李清合各均6/168所共有。訴外人李瑞麟已於53年3月
    11日死亡，其繼承人為ｃ○、甲Ｈ○、甲Ｊ○、甲Ｉ○、甲
    Ｋ○、ｂ○○、ｅ○○、ｄ○、ａ○○、Ｅ○○、丁○○○
    、甲○○○、黃○○、午○○、Ｄ○○、玄○○、Ａ○○、
    宙○○、寅○○、申○○、丙○○、甲黃○、ｈ○○、ｍ○
    ○○、Ｗ○○○、ｐ○○、ｋ○○、ｌ○○、ｉ○○、ｑ○
    ○、ｊ○○、ｎ○○、ｏ○○、ｆ○○、甲Ｇ○、甲Ｃ○、
    甲Ｄ○、甲Ｆ○、甲Ｅ○、甲Ｂ○、甲玄○○、ｒ○○、Ｒ
    ○○、ｇ○○、Ｎ○○、Ｌ○○、Ｍ○○、Ｓ○○、Ｑ○○
    、ｗ○○、甲申○○、ｙ○○、ｘ○○、ｖ○○、ｕ○○等
    55人（下稱ｃ○等55人）；訴外人李清合已於39年1月8日死
    亡，其繼承人為Ｃ○○、戌○○、酉○○、亥○○、天○○
    、己○○、Ｉ○○、地○○、辛○○、庚○○、巳○○、未
    ○○、Ｂ○○、甲宙○○、甲己○○、甲宇○○、Ｘ○○○
    、Ｋ○○、Ｔ○○、Ｕ○○、Ｖ○○、Ｙ○○、Ｐ○○、Ｊ
    ○○、Ｚ○○○（身份證統一編號：Ｚ000000000號）、ｔ○
    ○○、甲丑○、甲卯○、甲寅○、甲子○、甲辰○、甲巳○
    、乙○○、宇○○、甲甲○○、ｚ○○、Ｆ○○、ｓ○○、
    Ｚ○○○（身份證統一編號：Ｚ000000000號）、甲丙○、甲
    丁○、甲壬○○、甲庚○、甲辛○、甲癸○、甲戊○、甲乙
    ○等47人（下稱Ｃ○○等47人）；原審被告李健明已於97年
    12月27日死亡，其繼承人為壬○○等4人，然，上開繼承人
    迄未就上開原共有人李瑞麟、李清合、李健明所遺應有部分
    辦理繼承登記，為分割系爭土地，爰先訴請上述繼承人辦理
    繼承登記。至原審被告李文宗之繼承人寶玉等5人，就原
    共有人李文宗所遺應有部分，業於本件訴訟進行中，辦妥繼
    承登記（以上詳如附表一、二所示）。（二）又系爭土地並
    無因使用目的不能分割之情事，且兩造亦未定有不分割之協
    議，但就分割方法則無從獲得協議。另兩造係於農業發展條
    例（下稱農發條例）修正施行前，即分別因買賣、繼承、分
    割、拍賣等原因而共有系爭土地，依修正後農發條例第16條
    第1項第4款規定，得分割為單獨所有。伊於原審原請求就系
    爭土地全部為原物分割，既為法院所不採，則伊改依98年1
    月13日修正之民法第824條第2項第2款後段規定，請求以原
    物之一部分分配予伊、他部分變賣以價金分配於被上訴人等
    之方式為分割。又系爭土地均係素地，並無建物，且依伊所
    提方案，兩造分得部份均面臨台一線，是價值都一樣，並無
    被上訴人戊○○所稱之不公平等情，爰依民法第823條、第8
    24條規定提起本件訴訟，求為命上開訴外人李瑞麟、李清合
    之繼承人辦理繼承登記，並於原審求為原物分割如原審判決
    附圖所示方案（即標示A、A1部分各654.85、220平方公尺
    土地分歸伊取得；標示B、B1部分各20.47、6.88平方公尺
    土地分歸原審被告李文宗取得；標示C部分20.47平方公尺
    土地分歸被上訴人丑○○取得；標示C1部分6.88平方公尺土
    地分歸被上訴人癸○○取得；標示D、D1部分各40.93、13
    .75平方公尺土地分歸被上訴人ｃ○等55人按應繼分比例維
    持公同共有；標示E、E1部分各40.93、13.75平方公尺土
    地分歸被上訴人Ｃ○○等47人按應繼分比例維持公同共有；
    標示F、F1部分各54.57、18.33平方公尺土地分歸被上訴
    人戊○○取得；標示G、G1部分各54.57、18.33平方公尺
    土地分歸被上訴人辰○○取得；標示H部分54.57平方公尺
    分歸被上訴人Ｏ○○取得；標示H1部分18.33平方公尺土地
    分歸被上訴人甲未○取得；標示I、I1部分各40.93、13.7
    5平方公尺土地分歸被上訴人卯○○取得；標示J、J1部分
    各163.71、55平方公尺土地分歸原審被告李健明）、於本院
    追加求為命原審被告李健明之繼承人辦理繼承登記、並變更
    聲明求為依苗栗縣竹南地政事務所（下稱竹南地政事務所）
    98年9月4日土地複丈成果圖所示方案為分割（即(1)就376之2
    地號土地，標示376-2部分654.85平方公尺，分歸伊取得；
    標示376-2（A）部分491.15平方公尺，予以變價分割，價金
    由被上訴人寶玉等人按98年9月21日更正訴之聲明狀附表
    一所示比例分配之。(2)就376之3地號土地，標示376-3部分
    220平方公尺，分歸伊取得；標示376-3（A）部分165平方公
    尺，以變價分割，價金由被上訴人寶玉等人按聲明狀附表
    二所示比例分配之）之判決（上訴人於原審另請求被上訴人
    ｃ○等55人，李慧珍等47人就其被繼承人李瑞麟，李清合二
    人所遺系爭土地應有部分辦理繼承登記部分，經原審為其勝
    訴之判決，未據聲明不服，已告確定）。
二、被上訴人卯○○、ｆ○○、Ｚ○○○、宇○○則稱：對上訴
    人上訴聲明，沒有意見；被上訴人甲甲○○、Ｆ○○則稱：
    就依上訴人上訴聲明測繪之竹南地政事務所土地複丈成果圖
    ，並無意見，由法院判決；被上訴人戊○○則以：上訴人所
    提分割方案未經其他共有人同意，僅係其一廂情願，伊等不
    同意該分割方案，況該分割方案將價格較差部份土地分配予
    伊等，伊認為不公平，再者，系爭土地之共有人數眾多，上
    訴人若願出價購買，即無訴訟必要，此外，伊等認為訴訟費
    用，包括測量費用，應由上訴人負擔；被上訴人癸○○、丑
    ○○、戊○○、卯○○、原審被告李健明於原審則稱：同意
    本件變價分割；被上訴人丙○○、甲黃○、ｈ○○於原審則
    遞狀表示：同意上訴人之原物分割方案，希望保留祖先之土
    地，不要賣（參見原審卷第2宗第159頁）；被上訴人Ｏ○○
    、甲未○於原審則稱：希望能夠原物分割，分土地；被上訴
    人甲甲○○、Ｆ○○於原審則稱：沒有意見等語，其餘被上
    訴人則均未於言詞辯論期日到場，亦均未提出書狀作何聲明
    或陳述。
三、原審法院審理後，斟酌兩造之主張及攻擊防禦方法之結果，
    認上訴人訴請被上訴人ｃ○等55人、Ｃ○○等47人各應就渠
    等被繼承人李瑞麟、李清合所遺系爭 2筆土地之應有部分辦
    理繼承登記，應予准許。上訴人依民法第824條第2項規定，
    訴請以判決分割系爭 2筆土地，於法即無不合，應予准許，
    該院斟酌各共有人所表示之意願及系爭土地如予以細分，於
    兩造及土地之經濟利益均屬有礙，爰將系爭土地均予以變價
    分割，所得價金按兩造就各該筆土地之應有部分比例分配之
    。並認應由兩造依原應有部分之比例，平均分擔訴訟費用較
    為允洽，且附予敘明上訴人之原物分割方案既為該院所不採
    ，則上訴人請求將其分割方案囑託地政機關製作分割成果圖
    ，核非屬必要。上訴人不服，提起上訴，並為訴之追加，聲
    明求為判決：(一)請求廢棄第一審不利於上訴人部份判決。(二)
    追加被上訴人壬○○等4人應就其被繼承人李健明所有座落
    系爭376-2、376-3地號土地2筆、面積各為1146平方公尺、3
    85平方公尺、權利範圍各為24/168辦理繼承登記。(三)請准就
    被上訴人寶玉等5人、ｃ○等55人、Ｃ○○等47人、戊○
    ○、辰○○、壬○○等4人、卯○○、丑○○、Ｏ○○等人
    共有系爭376-2地號土地、地目田、面積1146平方公尺土地
    准予判決分割，其分割方案如附圖所示：376-2部分：面積
    654.85平方公尺，分歸上訴人取得。376-2（A）部分：面積
    491.15平方公尺，予以變價分割，價金由被上訴人寶玉等
    人按附表三所示比例分配之。(四)請准就上訴人寶玉等5人
    、ｃ○等55人、Ｃ○○等47人、戊○○、辰○○、壬○○等
    4人、卯○○、癸○○、甲未○等人共有系爭376-3地號土地
    、地目田、面積385平方公尺土地准予判決分割，其分割方
    案如附圖所示：376-3部分：面積220平方公尺，分歸上訴人
    取得。376-3（A）部分：面積165平方公尺，以變價分割，
    價金由被上訴人寶玉等人按附表四所示比例分配之。(五)第
    1、2審訴訟費用由被上訴人等人負擔。被上訴人等之陳述則
    如上所示。
四、上訴人與到庭之被上訴人不爭執之事項：
（一）系爭2筆土地之共有人及應有部份情形為如上所述。
（二）訴外人李瑞麟、李清合各已於53年3月11日、39年1月8日
      死亡，其等繼承人即被上訴人ｃ○等55人、Ｃ○○等47人
      就渠等被繼承人李瑞麟、李清合所遺系爭2筆土地之應有
      部分迄未辦理繼承登記。
（三）原審被告李健明已於97年12月27日死亡，其繼承人即壬○
      ○等4人就渠等被繼承人李健明所遺系爭2筆土地之應有部
      份迄未辦理繼承登記。
五、按分割共有物之訴，其為訴訟標的之法律關係，對於全體共
    有人必須合一確定，即為必要之共同訴訟，自須對全體共有
    人為訴訟。又分割共有物性質上為處分行為，依民法第759
    條規定，共有不動產之共有人中有人死亡時，於其繼承人未
    為繼承登記以前，固不得分割共有物，惟上訴人因某被上訴
    人就訟爭土地尚未辦理繼承登記，依法不得為物權之處分，
    於本件訴訟中，請求該某被上訴人等辦理繼承登記，並合併
    對該某被上訴人等及其餘被上訴人為分割共有物之請求，不
    但符合訴訟經濟原則，抑與民法第759條及強制執行法第130
    條規定之旨趣無違，最高法院69年度台上字第1012號判例意
    旨可資參照）。查本件上訴人主張系爭376-2地號土地為其
    以應有部分4/7與被上訴人戊○○、辰○○、Ｏ○○各均8/1
    68、卯○○6/168、丑○○3/168、原審被告李健明24/168、
    李文宗3/168及訴外人李瑞麟、李清合各均6/168所共有。同
    段376之3地號土地原為伊以應有部份4/7與上訴人戊○○、
    辰○○、甲未○各均8/168、卯○○6/168、癸○○3/168、
    原審被告李健明24/168、李文宗3/168及訴外人李瑞麟、李
    清合各均6/168所共有。訴外人李瑞麟已於53年3月11日死亡
    ，其繼承人為ｃ○等55人，訴外人李清合已於39年1月8日死
    亡，其繼承人為Ｃ○○等47人；另原審被告李健明已於97年
    12月27日死亡，其繼承人為壬○○等4人，然，上開繼承人
    迄未就上開原共有人李瑞麟、李清合、李健明所遺應有部分
    辦理繼承登記（詳如附表一、二所示），為分割系爭土地，
    爰先訴請上述繼承人辦理繼承登記。至原審被告李文宗之繼
    承人寶玉等5人，就原共有人李文宗所遺應有部分，業於
    本件訴訟進行中，辦妥繼承登記。而系爭土地並無因使用目
    的不能分割之情事，且兩造亦未定有不分割之協議，但就分
    割方法則未能獲得協議等情，業據上訴人提出全部之土地登
    記謄本，兩造之戶籍資料，繼承系統表等在卷為證，且為被
    上訴人等到庭或收受其陳述書狀後，未到庭而皆屬不爭執，
    堪信為真。按每宗耕地分割後每人所有面積未達0.25公頃者
    ，不得分割。但有下列情形之一者，不在此限：四、本條例
    中華民國89年1月4日修正施行前之共有耕地，得分割為單獨
    所有，89年1月26日總統華總（一）義字第8900017370號
    令修正公布施行之農業發展條例第16條但書第4款定有明文
    。經查，系爭376之2、376之3地號土地雖屬田地目，惟兩造
    係於前開農業發展條例修正施行前即分別因買賣、繼承、拍
    賣及分割繼承等原因而共有，則揆諸前開說明，自均得分割
    為單獨所有，是上訴人依民法第824條第2項之規定，追加甲
    地○等5人，壬○○等4人為被告，請求甲地○等5人辦理繼
    承登記，並請求以判決分割系爭376-2、376-3地號土地，於
    法均無不合，應予准許。
六、次按共有物分割之方法，不能協議決定者，法院得因任何共
    有人之聲請，命為下列之分配：（一）以原物分配於各共有
    人，但各共有人均受原物之分配顯有困難者，得將原物分配
    於部分共有人（如共有人中有未受分配或不能以其應有部分
    受分配者，得以金錢補償之）；（二）原物分配顯有困難時
    ，得變賣共有物，以價金分配於各共有人；或以原物之一部
    分分配於各共有人，他部分變賣，以價金分配於各共有人，
    為98年1月23日修正施行之民法第824條第2項所明定。而請
    求分割共有物之訴，應由法院依民法第824條命為適當之分
    配，不受任何共有人主張之拘束，審判上共有物分割方法，
    在德、日、瑞民法，固以原物分割為原則，價金分配為例外
    ，但我國民法對於二者，則無分軒輊，均應由法院斟酌當事
    人之聲明、共有物之性質、經濟效用及全體共有人之利益等
    公平決定之，最高法院74年度第1次民事庭會議決議意旨亦
    足參照。查本件系爭376之2、376之3地號土地均為田地目，
    面積分別僅為1146、385平方公尺，已如前述。又系爭土地
    為臨台一線路旁之農地，交通便利，對面為談文國小，臨路
    旁處有苗栗客運招呼站牌，目前均由上訴人使用，現辦理休
    耕中，未種植任何作物，其上亦無任何地上物等情，亦據原
    法院履勘現場屬實，製有勘驗筆錄、照片附卷可憑（詳卷（
    三）第10、11頁）。則依系爭376之2、376之3地號土地面積
    分別為1146、385平方公尺，上訴人之應有部分各為4/7，應
    有部分各可分配之面積依序為654.85及220平方公尺，被上
    訴人各116人得分配之面積則依序只有491.15及165平方公尺
    ，上訴人部分以原物分配，其面積可堪完善有效利用，被上
    訴人各116人可分配之面積則在2坪至22坪之間，其細分之結
    果，將使土地難以利用而失原有土地之整體經濟價值，是上
    訴人部分以原物分配予之，被上訴人部分則以變賣（可使各
    由一人取得，以保持土地之整體利用價值），而以價金分配
    予各共有人為適當。依此，上訴人提出分割方案，經本院囑
    託苗栗縣竹南地政事務所複丈，而製有98年9月4日複丈成果
    圖（如附圖）在卷。依此分割之結果，上訴人分得之376-2
    、376-3土地及被上訴人等分得之376-2（A）、376-3（A）
    均東西連接為一體，與原376-2、376-3地號土地係東西相接
    為一體之情形一致，且二者均因此面臨台一線道路，亦與原
    有情形一致，其價值自屬相當，且得為376-2（A）、376-3
    （A ）二地之合併變賣，自為適當之分割方法，且被上訴人
    中，除戊○○一人不同意外，其餘到庭之被上訴人均表示同
    意該分割方案，未到庭之被上訴人收受上訴人附有該分割方
    案（即附圖）之更正訴之聲明狀後，亦皆不為爭執，本院爰
    據以判決如上。
七、綜上所述，本院認以附圖所示方案，以原物之一部分配予上
    訴人，他部變賣，以價金分配予各共有人為適當。原審判決
    ，因未及見應由甲地○等5人、壬○○等4人追加為本件必要
    共同訴訟之當事人而一併予以判決，復格於當時施行之民法
    第824條第2項不能為一部原物分配，一部變賣分配價金之分
    割方法之法律規定，予以全部為變價分割之判決，尚有未洽
    。上訴意旨，執以指摘原判決為不當，並追加應為必要共同
    訴訟當事人之甲地○等5人、辛○○等4人為被告，請求依上
    開分割方法為分割，為有理由，爰予廢棄改判如上。
八、又本件系爭二筆土地長年由上訴人占有使用，其應有部分多
    達4/7，被上訴人各116人僅各3/7，因上開情形改判被上訴
    人等敗訴，如亦命被上訴人負擔訴訟費用顯失公平，為此斟
    酌上開情形，本院認由上訴人負擔全部之訴訟費用為適當。
九、據上論結，本件上訴為有理由，依民事訴訟法第463條、第
    385條第1項前段、第450條、第80條之1，判決如主文。
中    華    民    國    99    年    3     月    9     日
                民事第三庭    審判長法  官  陳照德
                                    法  官  李平勳
                                    法  官  朱  樑
以上正本係照原本作成。
如對本判決上訴，須於收受判決送達後20日內向本院提出上訴書
狀，其未表明上訴理由者，應於提出上訴後20日內向本院提出上
訴理由書（須按他造人數附具繕本）。
上訴時應提出委任律師為訴訟代理人之委任狀。具有民事訴訟法
第466條之1第1項但書或第2項之情形為訴訟代理人者，另應附具
律師及格證書及釋明委任人與受任人有該條項所定關係之釋明文
書影本。
                                    書記官  陳妙瑋
中    華    民    國    99    年    3     月    10    日
                                                      Ｖ

附表一：
苗栗縣造橋鄉○○○段376-2地號土地
1.戊○○168分之8
2.辰○○168分之8
3.壬○○、Ｇ○○、Ｈ○○、甲酉○○、（李健明之繼承人）公
  同共有168分之24
4.卯○○168分之6
5.丑○○168分之3
6.Ｏ○○168分之8
7.ｃ○、甲Ｈ○、甲Ｊ○、甲Ｉ○、甲Ｋ○、ｂ○○、ｅ○○、
  ｄ○、ａ○○、Ｅ○○、丁○○○、甲○○○、黃○○、午○
  ○、Ｄ○○、玄○○、Ａ○○、宙○○、寅○○、申○○、丙
  ○○、甲黃○、ｈ○○、ｍ○○○、Ｗ○○○、ｐ○○、ｋ○
  ○、ｌ○○、ｉ○○、ｑ○○、ｊ○○、ｎ○○、ｏ○○、ｆ
  ○○、甲Ｇ○、甲Ｃ○、甲Ｄ○、甲Ｆ○、甲Ｅ○、甲Ｂ○、
  甲玄○○、ｒ○○、ｗ○○、甲申○○、ｙ○○、ｘ○○、ｖ
  ○○、ｕ○○、Ｒ○○、ｇ○○、Ｎ○○、Ｌ○○、Ｍ○○、
  Ｓ○○、Ｑ○○公同共有168分之6
8.Ｃ○○、戌○○、酉○○、亥○○、天○○、己○○、Ｉ○○
  、地○○、辛○○、庚○○、巳○○、未○○、Ｂ○○、甲宙
  ○○、甲己○○、甲宇○○、Ｘ○○○、Ｋ○○、Ｔ○○、Ｕ
  ○○、Ｖ○○、Ｙ○○、Ｐ○○、Ｊ○○、Ｚ○○○、ｔ○○
  ○、甲丑○、甲卯○、甲寅○、甲子○、甲辰○、甲巳○、乙
  ○○、宇○○、甲甲○○、ｚ○○、Ｆ○○、ｓ○○、Ｚ○○
  ○、甲丙○、甲丁○、甲壬○○、甲庚○、甲辛○、甲癸○、
  甲戊○、甲乙○公同共有168分之6。
9.甲地○840分之3（李文宗之繼承人）
10.甲戌○840分之3（李文宗之繼承人）
11.子○○840分之3（李文宗之繼承人）
12.甲天○840分之3（李文宗之繼承人）
13.甲亥○840分之3（李文宗之繼承人）
附表二：
苗栗縣造橋鄉○○○段376-3地號土地
1.戊○○168分之8
2.辰○○168分之8
3.壬○○、Ｇ○○、Ｈ○○、甲酉○○、（李健明之繼承人）公
  同共有168分之24
4.卯○○168分之6
5.癸○○168分之3
6.甲未○168分之8
7.ｃ○、甲Ｈ○、甲Ｊ○、甲Ｉ○、甲Ｋ○、ｂ○○、ｅ○○、
  ｄ○、ａ○○、Ｅ○○、丁○○○、甲○○○、黃○○、午○
  ○、Ｄ○○、玄○○、Ａ○○、宙○○、寅○○、申○○、丙
  ○○、甲黃○、ｈ○○、ｍ○○○、Ｗ○○○、ｐ○○、ｋ○
  ○、ｌ○○、ｉ○○、ｑ○○、ｊ○○、ｎ○○、ｏ○○、ｆ
  ○○、甲Ｇ○、甲Ｃ○、甲Ｄ○、甲Ｆ○、甲Ｅ○、甲Ｂ○、
  甲玄○○、ｒ○○、ｗ○○、甲申○○、ｙ○○、ｘ○○、ｖ
  ○○、ｕ○○、Ｒ○○、ｇ○○、Ｎ○○、Ｌ○○、Ｍ○○、
  Ｓ○○、Ｑ○○公同共有168分之6
8.Ｃ○○、戌○○、酉○○、亥○○、天○○、己○○、Ｉ○○
  、地○○、辛○○、庚○○、巳○○、未○○、Ｂ○○、甲宙
  ○○、甲己○○、甲宇○○、Ｘ○○○、Ｋ○○、Ｔ○○、Ｕ
  ○○、Ｖ○○、Ｙ○○、Ｐ○○、Ｊ○○、Ｚ○○○、ｔ○○
  ○、甲丑○、甲卯○、甲寅○、甲子○、甲辰○、甲巳○、乙
  ○○、宇○○、甲甲○○、ｚ○○、Ｆ○○、ｓ○○、Ｚ○○
  ○、甲丙○、甲丁○、甲壬○○、甲庚○、甲辛○、甲癸○、
  甲戊○、甲乙○公同共有168分之6。
9.甲地○840分之3（李文宗之繼承人）
10.甲戌○840分之3（李文宗之繼承人）
11.子○○840分之3（李文宗之繼承人）
12.甲天○840分之3（李文宗之繼承人）
13.甲亥○840分之3（李文宗之繼承人）
附表三：苗栗縣造橋段淡文湖段376-2地號土地
        （原告即上訴人甲午○分割前應有部分比例為4/7）
┌──┬──────┬─────────┬───────────────┐
│編號│  當事人    │分割前應有部分比例│  變價分割價金應受分配之比例  │
├──┼──────┼─────────┼───────────────┤
│ 1. │戊○○      │8/168             │ 40/360                       │
├──┼──────┼─────────┼───────────────┤
│ 2. │辰○○      │8/168             │ 40/360                       │
├──┼──────┼─────────┼───────────────┤
│ 3. │壬○○等4人 │公同共有24/168    │120/360                       │
│    │（李健明之  │                  │                              │
│    │  繼承人）  │                  │                              │
├──┼──────┼─────────┼───────────────┤
│ 4. │卯○○      │6/168             │ 30/360                       │
├──┼──────┼─────────┼───────────────┤
│ 5. │丑○○      │3/168             │ 15/360                       │
├──┼──────┼─────────┼───────────────┤
│ 6. │Ｏ○○      │8/168             │ 40/360                       │
├──┼──────┼─────────┼───────────────┤
│ 7. │ｃ○等55人  │公同共有6/168     │ 30/360                       │
├──┼──────┼─────────┼───────────────┤
│ 8. │Ｃ○○等47人│公同共有6/168     │ 30/360                       │
├──┼──────┼─────────┼───────────────┤
│ 9. │寶玉（李文│3/840             │  3/360                       │
│    │宗之繼承人）│                  │                              │
├──┼──────┼─────────┼───────────────┤
│10. │旺城（李文│3/840             │  3/360                       │
│    │宗之繼承人）│                  │                              │
├──┼──────┼─────────┼───────────────┤
│11. │子○○（李文│3/840             │  3/360                       │
│    │宗之繼承人）│                  │                              │
├──┼──────┼─────────┼───────────────┤
│12. │俞慧（李文│3/840             │  3/360                       │
│    │宗之繼承人）│                  │                              │
├──┼──────┼─────────┼───────────────┤
│13. │明璇（李文│3/840             │  3/360                       │
│    │宗之繼承人）│                  │                              │
└──┴──────┴─────────┴───────────────┘
附表四：苗栗縣造橋段淡文湖段376-3地號土地
        （原告即上訴人甲午○分割前應有部分比例為4/7）
┌──┬──────┬─────────┬───────────────┐
│編號│  當事人    │分割前應有部分比例│  變價分割價金應受分配之比例  │
├──┼──────┼─────────┼───────────────┤
│ 1. │戊○○      │8/168             │ 40/360                       │
├──┼──────┼─────────┼───────────────┤
│ 2. │辰○○      │8/168             │ 40/360                       │
├──┼──────┼─────────┼───────────────┤
│ 3. │壬○○等4人 │公同共有24/168    │120/360                       │
│    │（李健明之  │                  │                              │
│    │  繼承人）  │                  │                              │
├──┼──────┼─────────┼───────────────┤
│ 4. │卯○○      │6/168             │ 30/360                       │
├──┼──────┼─────────┼───────────────┤
│ 5. │癸○○      │3/168             │ 15/360                       │
├──┼──────┼─────────┼───────────────┤
│ 6. │甲未○      │8/168             │ 40/360                       │
├──┼──────┼─────────┼───────────────┤
│ 7. │ｃ○等55人  │公同共有6/168     │ 30/360                       │
├──┼──────┼─────────┼───────────────┤
│ 8. │Ｃ○○等47人│公同共有6/168     │ 30/360                       │
├──┼──────┼─────────┼───────────────┤
│ 9. │寶玉（李文│3/840             │  3/360                       │
│    │宗之繼承人）│                  │                              │
├──┼──────┼─────────┼───────────────┤
│10. │旺城（李文│3/840             │  3/360                       │
│    │宗之繼承人）│                  │                              │
├──┼──────┼─────────┼───────────────┤
│11. │子○○（李文│3/840             │  3/360                       │
│    │宗之繼承人）│                  │                              │
├──┼──────┼─────────┼───────────────┤
│12. │俞慧（李文│3/840             │  3/360                       │
│    │宗之繼承人）│                  │                              │
├──┼──────┼─────────┼───────────────┤
│13. │明璇（李文│3/840             │  3/360                       │
│    │宗之繼承人）│                  │                              │
└──┴──────┴─────────┴───────────────┘

司法院資訊處製作；財團法人民間司法改革基金會備份。
